【裁判字號】    99,上易,1694
【裁判日期】    991019
【裁判案由】    公共危險
【裁判全文】
臺灣高等法院刑事判決                99年度上易字第1694號
上  訴  人  臺灣桃園地方法院檢察署檢察官
被      告  己○○
上列上訴人因被告公共危險案件，不服臺灣桃園地方法院99年度
訴字第169號，中華民國99年6月14日第一審判決（起訴案號：臺
灣桃園地方法院檢察署98年度偵字第12435號），提起上訴，本
院判決如下：
    主  文
上訴駁回。
    理  由
一、公訴意旨略以：被告己○○知悉鄰居甲○○有裝潢剩餘之木
    材、木削廢棄不用，可燃燒後做肥料使用，遂於民國98年5
    月1日晚間，經甲○○之幫忙，將5袋廢棄木材、木削傾倒在
    桃園縣平鎮市○○路○段87巷15號第3間車庫後側之空地，並
    打算於翌日上午燃燒後使用。被告於翌日（2日）上午，在
    上址第3間車庫後側空地，燃燒廢棄木材、木削時，本應注
    意焚燒廢棄木材、木削後應將火源撲滅，避免因任何火種之
    殘留導致引發火災之可能性，而依當時情形並無不能注意之
    情事，竟疏未注意，未將火源確實撲滅後，即逕自離去，致
    火流由第3間車庫後側空地東側向四周擴大延燒，導致上址
    共6間停車庫均受火熱不等程度之燒損，其中第3間車庫使用
    人丁○○、甲○○、丙○○等人所持用之車號DPA-595號、
    AW6-873號、887-DJC號、SKJ-980號機車以及車號V6-1902號
    自用小客車均遭燒毀，第2間車庫使用人乙○○所持用之車
    號0895-ED號自用小客車及車號SL9-136號機車亦遭燒損。嗣
    於同日上午9時19分許，經桃園縣政府消防局人員據報到場
    即時撲滅，災情始獲控制，並循線查悉上情，因指被告己○○涉犯刑法第174條第3項之失火燒燬現未有人所在之他人所
    有建築物罪嫌。
二、按犯罪事實應依證據認定之，無證據不得認定犯罪事實；又
    不能證明被告犯罪者，法院應諭知無罪之判決，刑事訴訟法
    第154條第2項、第301條第1項分別定有明文。次按認定不利
    於被告之事實，須依積極證據，茍積極證據不足為不利於被
    告事實之認定時，即應為有利於被告之認定，更不必任何有
    利之證據；又刑事訴訟法上所謂認定犯罪事實之積極證據，
    係指適合於被告犯罪事實認定之積極證據而言，雖不以直接
    證據為限，間接證據亦包括在內，然而無論直接或間接證據
    ，其為訴訟上之證明，須於通常一般之人均不致有所懷疑，
    而得確信其為真實之程度者，始得據為有罪之認定，倘其證
    明尚未達到此一程度，而有合理之懷疑存在而無從使事實審
    法院得有罪之確信時，即應由法院為諭知被告無罪之判決（
    最高法院40年台上字第86號、30年上字第816號、29年上字
    第3105號、76年台上字第4986號判例意旨參照）。
三、公訴意旨指被告己○○涉犯刑法第174條第3項之失火燒燬現
    未有人所在之他人所有建築物罪嫌，無非係以被告之供述、
    證人甲○○、丙○○、丁○○、乙○○、王翎雅之證詞，及
    桃園縣政府消防局火災原因調查鑑定書等為其主要論據。訊
    之被告己○○固坦承有向甲○○表示要拿取廢棄木材、木削
    等物，要燃燒後充作菜園肥料，及前揭時地有發生火災，燒
    燬車庫暨停放其內之機車等事實事實，惟堅決否認有何失火
    燒燬現未有人所在之他人所有建築物犯行，辯稱：伊於98年
    5月1日晚間向甲○○拿取廢棄木材、木削，是要先放著，再
    拿到菜園燃燒後充作肥料，但因甲○○說裝木材、木削的袋
    子要用，要伊將木材、木削倒在上開火災地點，並不是伊要
    倒在該處的，且該地並非菜園，伊不可能在該處燃燒，而翌
    日（即2日）上午7時32分已到公司上班，住家到公司需要30
    分鐘路程，故伊大約是該日上午7時許出門上班，在甲○○
    所稱上午8時45分失火時間並不在現場等語。經查：
(一)、桃園縣政府消防局於98年5月2日上午9時19分許，經通報在
    桃園縣平鎮市○○路○段87巷15號發生火災，即趕抵現場撲
    滅火勢之事實，業據證人乙○○、梁金財於警詢時（見偵字
    第12435號卷第15頁、第20頁至第21頁）；證人曾兆鈞於偵
    查中（見偵字第12435號卷第129頁）；證人戊○○、庚○○
    於消防局談話中（見偵字第12435號卷第64頁、第68頁）分
    別證述明確，且為被告所不爭執（見偵字第12435號卷第3頁
    、本院卷第20頁反面、第35頁反面），而經桃園縣政府消防
    局勘查火災現場跡證進行鑑定，認為起火處為該處第3間車
    庫後側空地東側處，起火原因以焚燒廢料引火之可能性較大
    一節，亦有桃園縣政府消防局98年5月15日I09E02J1號火災
    原因調查鑑定書1份附卷可稽（見偵查卷第4頁至第10頁、第
    14頁至第113頁、第116頁至第120頁、第129頁至第130頁，
    原審卷第19頁反面至第22頁）。
(二)、又被告於98年5月1日晚間有向甲○○拿取5袋廢棄木材、木
    削等物，並隨即將之傾倒在其上開火災地點之情，亦據被告
    陳明在卷（見偵字第12435號卷第3頁正、反面、第135頁至
    第136頁、原審卷第11頁反面、本院卷第20頁反面、第35頁
    反面至第36頁），核與證人甲○○所述相符（見偵字第1243
    5號卷第9頁反面、第117頁至第118頁、第119頁、原審卷第
    19頁反面至第20頁），固堪信為真實，惟依(1)證人即告訴人
    丁○○於警詢時所述：伊於上午8時45分許出門時，並未注
    意到第3間車庫後側空地有何異狀（見偵字第12435號卷第7
    頁反面）；(2)證人即告訴人丁○○之妻甲○○於警詢時所述
    ：伊於上午8時45分許出門時，見車庫後面有冒煙情形，因
    時常有人在後方車庫燒垃圾及雜物，故伊未予理會（見偵字
    第12435號卷第9頁反面），及其於原審審理時所述：5月2日
    早上出門時，我是先聞到木材的味道，我就轉頭看一下，有
    稍微看到一點煙，之後我就出門離開了（見原審卷第21頁）
    ；(3)證人即被告之子乙○○於警詢時所述：伊於上午8時30
    分許出門時，並未發現附近有何火源及燃燒東西現象，是上
    午9時30分許，經鄰長通知，才知伊及母親之汽機車已經火
    燒燬（見偵字第12435號卷第14頁至第15頁）；(4)證人羅光
    宗於警詢時所述：伊於上午7時10分許，載伊妻前往幼獅工
    業區上班，沒有看見火災發生，伊平常雖曾在後方燃燒垃圾
    ，但當日上午並沒有燃燒東西，最近一次為前一日下午1時
    許，之後有將火勢撲滅（見偵字第12435號卷第18頁）；(5)
    證人即目擊者梁金財於警詢時所述：伊於98年5月2日上午9
    時20分許要開車出遊時，將車停在桃園縣平鎮市○○路○段
    87巷15號旁，聽到路人喊火災，即撥打電話報案等語（見偵
    查卷第7頁反面、第9頁反面、第15頁至第16頁、第18頁、第
    20頁至第21頁），可見並無證人直接目睹火災之發生，顯無
    從查知實際起火時間。然當日（即98年5月2日）上午8時30
    分許，先後出門之證人均未見到火勢或有何疑似失火情形，
    僅證人甲○○於該日上午8時45分許見車庫後面有冒煙情形
    ，再參以證人梁金財係於該日上午9時20分見火勢已起而去
    電報案，是起火時間應係該日上午8時30分許之後。而被告
    於火災當時係任職新光合成纖維股份有限公司（下稱新光合
    纖公司）中壢廠，於火災當日在上午7時32分即已刷卡上班
    ，直至同日下午4時33分始刷卡下班一節，有新光合纖公司
    員工上下班刷卡紀錄1件在卷可憑（見原審卷第34頁）。被
    告既於火災當日上午7時32分許，即可在址設桃園縣平鎮市
    ○○路○段223號之新光合纖公司中壢廠工作，復無其他積極
    證據足資證明其到公司上班之後，有返回上開火災地點情事
    ，苟被告於火災當日上午前往新光合纖公司上班前有燃燒前
    揭木材、木削，以該等木材、木削之易燃性，要無延至該日
    上午8時45分許，才僅出現冒煙情形。是被告辯稱伊於火災
    當日上午並未燃燒前揭木材、木削等語，應屬非虛。
(三)、再衡諸證人羅光宗於警詢時所述：伊平常有在桃園縣平鎮市
    ○○路○段87巷15號後方空地燃燒垃圾，但今日（98年5月2
    日）並無燃燒東西，最後一次為昨日（1日）下午1時許，之
    後並有將火勢撲滅等語（見偵字第12435號卷第18頁）；及
    其於消防隊談話時所述：該處後側空地爐灶係伊搭建，為伊
    所用，有無其他人使用則不清楚等語（見偵字第12435號卷
    第60頁）；並參以鑑定人王翎雅於偵查中所述：渠等判定起
    火點為第3間車庫後側空地之東側處，東側北方有堆置餐盤
    、鐵鋁罐及紙張等廢棄物，但均已嚴重燃燒，而東側南端之
    爐灶亦有使用之跡象，但無法確定是廢棄物堆或爐灶先行燃
    燒，不能確定火災是廢棄物堆或爐灶擴大燃燒所致，復未確
    認爐灶內殘餘物是否為廢棄木材，惟依羅光宗所述使用爐灶
    時間，當日（2日）上午爐灶應有使用之情，然無法辨別何
    處有該5袋木材、木削等語（見偵字第12435號卷第117頁）
    ，是本案起火處固在該處第3間車庫後側空地東側處，然因
    爐灶為羅光宗所有並使用，被告對此並無管領力，且因鑑定
    結果僅得認該處為起火點，且起火原因以焚燒廢料引火之可
    能性較大，惟究係因爐灶擴大燃燒，抑或因廢棄物燃燒以致
    延燒他處，已無從辨明，況不能證明被告有於前揭時地燃燒
    上開取自於甲○○之木材、木削，亦已如前述，自難遽以有
    上開火災發生即認被告就此有過失責任。
(四)、至證人丙○○雖於偵查中證稱：伊鄰居曾先生（意指曾兆鈞
    ）於98年5月2日上午7時許有看見濃煙，並有一婦人在該處
    等語（見偵字第12435號卷第119頁），然依證人曾兆鈞於偵
    查中所述：伊係聽到消防車來，才出外察看，並無於當日上
    午7時許看見濃煙，也沒有向丙○○轉達此事等語（見偵查
    卷第129頁），是證人丙○○前揭證詞已非無疑。況苟曾兆
    鈞確於火災當日上午7時許即看見濃煙，則上開於火災當日
    上午8時45分前先後自火災附近出門之證人丁○○、甲○○
    、乙○○等人，自不可能均未見任何濃煙密佈或有竄出火勢
    ，是證人丙○○前揭證詞顯與常情有違，不足採信。又上開
    火災地點係被告之父所有之土地，交由被告收租管理，並已
    分租陳殿臣等人一節，亦據被告陳明在卷（見偵字第12435
    號卷第2頁反面、第55頁），並經證人陳殿臣於警詢；證人
    甲○○於警詢及消防局談話筆錄中（見偵字第12435號卷第7
    頁反面、第10頁、第51頁）；證人乙○○、羅光宗、戊○○
    、庚○○於消防局談話筆錄中證述明確（見偵字第12435號
    卷第47頁、第60頁、第64頁、第68頁），是被告縱曾於上開
    火災發生後主動向告訴人丁○○等人表達賠償之意，惟本案
    不能確認被告是否即為失火人，已如前述，是該賠償意思此
    究係緣於身為地主、管理人身份或失火人之故，即難確認，
    自不得僅憑被告曾表達願意賠償之情，遽認被告即為失火人
    。況上開土地業已分租陳殿臣等人，管理責任已非全歸被告
    ，亦無從要求被告盡善良管理人之注意義務。此外，測謊鑑
    定祇供作該行為人憑信性之參考，尚不得直接證明犯罪事實
    ，且被告在刑事訴訟法上本即有保持緘默之權利，不論其曾
    否允諾接受測謊鑑定，在實施測謊前均非不得拒絕接受測謊
    ，故被告雖於98年8月24日偵查中同意接受測謊（見偵查卷
    第136頁），嗣復於同年月31日已具狀表達不同意接受測謊
    （見偵查卷第140頁），然亦不得因此率為不利於被告之推
    論。
四、綜上所述，檢察官所提出之證據，尚不能使本院形成被告有
    罪之確信。此外，復查無其他積極證據足資證明被告有何被
    訴失火燒燬現未有人所在之他人所有建築物犯行。揆諸首揭
    說明，自屬不能證明被告犯罪。原審以不能證明被告犯罪，
    而為被告無罪之判決，並無違誤。檢察官以被告取得廢棄木
    材、木削之動機，放置地點亦在其管領支配，且該處旁亦有
    他人燃燒廢物，被告已能預見較易引起火星，本有採取適當
    防護措施以免他處火星點燃該等廢棄木材、木削，卻完全不
    採取任何防護措施，有違其作為義務而造成火勢等語等等為
    由，指摘原判決不當，然本件尚不足以認定被告有何作為義
    務，而有令之擔負不作為過失犯之情事，已如前述，檢察官
    上訴意旨業經本院指駁如前，是檢察官上訴並無理由，應予
    駁回。
據上論斷，應依刑事訴訟法第368條，判決如主文。
本案經檢察官鄭龍照到庭執行職務。
中    華    民    國    99    年    10    月    19    日
                  刑事第二十二庭審判長法  官  郭雅美
                                      法  官  洪于智
                                      法  官  李麗珠
以上正本證明與原本無異。
不得上訴。
                                      書記官  陳禹任
中    華    民    國    99    年    10    月    22    日

司法院資訊處製作；財團法人民間司法改革基金會備份。
